臺灣臺中地方法院刑事判決　　　　　　　99年度訴字第2247號
公　訴　人　臺灣臺中地方法院檢察署檢察官
被　　　告　張翠芬
上列被告因偽造文書等案件，經檢察官聲請以簡易判決處刑（98
年度偵字第29229號），本院臺中簡易庭認不得以簡易判決處刑
，改依通常程序審理，本院判決如下：
    主    文
張翠芬幫助意圖為自己不法之所有，以詐術使人將本人之物交付
，處拘役肆拾日，如易科罰金，以新臺幣壹仟元折算壹日。
    犯罪事實
一、張翠芬預見一般人使用他人金融機構之帳戶，常與財產犯罪
    具有密切關係，可能利用他人金融機構帳戶作為取得贓款之
    工具，並掩飾不法犯行，其雖無提供帳戶幫助他人犯罪之確
    信，仍基於縱若有人持之犯罪，亦不違背其本意之幫助犯意
    ，於民國97年12月30日，至臺中市○○○路53號臺灣中小企
    業銀行北屯分行，向該銀行申請設立第00000000000號帳戶
    後，即在門口將帳戶存摺、金融卡（含密碼）及印章，以新
    臺幣（下同）1萬5000元之代價，提供予不詳姓名成年人使
    用。該不詳姓名成年人或所屬詐欺集團成員，取得張翠芬所
    有前開銀行帳戶之存摺、提款卡（含密碼）及印章後，遂意
    圖為自己不法之所有，為下列詐欺取財犯行：1、於98年2月
    12日某時許，冒用刑事警察局警官及書記官名義，撥打電話
    予林志憲，向林志憲佯稱其身分證遭盜用開設詐欺人頭帳戶
    ，須將帳戶存款領出匯至指定帳戶，日後若證明存款合法就
    會匯回等語，使林志憲信以為真，陷於錯誤，領出存款，並
    依指示於同日14時許，將其中17萬元轉存入張翠芬所有前開
    銀行帳戶，旋被提領一空（林志憲另於同日13時17分許，將
    7萬元存入盧建亦所有彰化銀行苑裡分行帳戶）。2、於98年
    2月12日8時40分許，冒用法務部書記官鄭智文名義，撥打電
    話予林詩銘，向林詩銘佯稱其個人資料外洩，遭利用申請人
    頭帳戶，將凍結其帳戶，要求林詩銘領出存款轉至指定帳戶
    ，待結案後再將款項轉回，並傳真偽造之法務部執行假扣押
    處份命令、個人資料外洩授權止付聲明書予林詩銘，使林詩
    銘信以為真，陷於錯誤，依指示於同日15時40分許，利用郵
    局自動櫃員機，轉帳2萬元匯至張翠芬所有前開銀行帳戶，
    旋被提領一空（林詩銘另於同日將18萬元存入盧建亦所有彰
    化銀行苑裡分行帳戶）。嗣林志憲、林詩銘發覺有異報警處
    理，而為警循線查獲。
二、案經林志憲、林詩銘訴由苗栗縣警察局通霄分局報請臺灣臺
    中地方法院檢察署檢察官聲請簡易判決處刑。
    理    由
一、按被告以外之人於審判外之陳述，雖不符刑事訴訟法第159
    條之1至第159條之4之規定，而經當事人於審判程序同意作
    為證據，法院審酌該言詞陳述或書面陳述作成時之情況，認
    為適當者，亦得為證據；當事人、代理人或辯護人於法院調
    查證據時，知有刑事訴訟法第159條第1項不得為證據之情形
    ，而未於言詞辯論終結前聲明異議者，視為有前項之同意，
    刑事訴訟法第159條之5定有明文；其立法意旨在於傳聞證據
    未經當事人之反對詰問予以核實，原則上先予排除，惟若當
    事人已放棄詰問或未聲明異議，基於證據資料愈豐富，愈有
    助於真實發現之理念，且強化言詞辯論原則，法院自可承認
    該傳聞證據例外具有證據能力。本判決下列所引用之供述證
    據及非供述證據，檢察官及被告張翠芬在本院審理時，均不
    爭執其證據能力，且未於言詞辯論終結前聲明異議，本院審
    酌各該證據之製作及取得過程，復未發現有何違法不當或其
    他瑕疵，認為均適當得作為證據使用，先予敘明。
二、訊據被告張翠芬雖坦承於97年12月30日，向臺灣中小企業銀
    行北屯分行申請設立第00000000000號帳戶後，將存摺、金
    融卡（含密碼）及印章，以1萬5000元之代價，提供予不詳
    姓名成年人使用等情，惟否認有幫助詐欺取財犯行，辯稱伊
    不知該帳戶會被詐欺集團利用作為詐騙被害人之工具云云。
    惟查被害人林志憲係於98年2月12日某時許，接獲冒用刑事
    警察局警官及書記官名義之詐欺集團成員電話，向其佯稱其
    身分證遭盜用開設詐欺人頭帳戶，須將帳戶存款領出匯至指
    定帳戶，日後若證明存款合法就會匯回等語，使被害人林志
    憲信以為真，陷於錯誤，領出存摺，並依指示於同日14時許
    ，將其中17萬元轉存入被告所有前開銀行帳戶；而被害人林
    詩銘則係於98年2月12日8時40分許，接獲冒用法務部書記官
    鄭智文名義之詐欺集團成員電話，向其佯稱其個人資料外洩
    ，遭利用申請人頭帳戶，將凍結其帳戶，要求被害人林詩銘
    領出存款轉至指定帳戶，待結案後再將款項轉回，並傳真偽
    造之法務部執行假扣押處分命令、個人資料外洩授權止付聲
    明書予被害人林詩銘，使被害人林詩銘信以為真，陷於錯誤
    ，依指示於同日15時40分許，利用郵局自動櫃員機，轉帳2
    萬元匯至被告所有前開銀行帳戶，均被提領一空等情，業據
    被害人林志憲、林詩銘於警詢時指述綦詳，復有被害人林志
    憲提出之臺灣中小企業銀行存款憑條影本、被害人林詩銘提
    出之郵政自動櫃員機交易明細表、個人資料外洩授權止付聲
    明書、法務部執行假扣押處份命令影本，及被告所有前開銀
    行帳戶開戶資料、交易明細表在卷可稽，顯見被告所有前開
    銀行帳戶確已遭詐欺集團利用，作為取得贓款之工具。次查
    在金融機構開戶及請領存摺、金融卡（含密碼），係個人身
    分之社會信用予以資金流通之經濟活動，具有強烈之屬人性
    格，為個人儲蓄理財之基本工具，私密性極高，不可輕示予
    不熟悉之人。又申請設立金融機構帳戶，並無任何特殊限制
    ，一般民眾皆得以存入最低金額方式，在不同金融機構申請
    帳戶使用，此乃眾所週知之事實，被告為61年4月8日出生之
    成年人，具有相當之社會經驗，對於不詳姓名成年人何以須
    要支付高達1萬5000元之代價，取得其所有前開銀行帳戶之
    存摺、提款卡（含密碼）及印章，豈能無疑？且坊間新聞媒
    體，對於不肖犯罪集團，經常利用大量取得之金融機構帳戶
    ，作為詐欺取財匯款之工具，亦多所報導，被告對此應知之
    甚詳，竟仍以1萬5000元之代價，將其甫申請設立之前開銀
    行帳戶存摺、金融卡（含密碼）及印章，提供予不詳姓名成
    年人使用，該不詳姓名成年人或所屬詐欺集團成員嗣果據為
    取得詐欺取財犯罪所得款項之工具，被告自有幫助該不詳姓
    名成年人或所屬詐欺集團成員詐欺取財之不確定故意。本件
    事證明確，被告所辯無非飾卸之詞，不足採信，其幫助詐欺
    取財犯行已堪認定。
三、按刑法上之故意，以行為人對於構成犯罪之事實，均有具體
    確定之認識，並有意使其發生者為確定故意，而行為人對於
    構成犯罪之事實，雖無具體確定之認識，然已預見其發生，
    而其發生不違背其本意者，則為不確定故意。又行為人基於
    幫助他人犯罪之意思，為促成他人犯罪而為犯罪構成要件以
    外之行為，為幫助犯。本件被告預見一般人使用他人金融機
    構之帳戶，常與財產犯罪具有密切關係，可能利用他人金融
    機構帳戶作為取得贓款之工具，並掩飾不法犯行，仍將其所
    有前開銀行帳戶存摺、金融卡（含密碼）及印章，提供予不
    詳姓名成年人或所屬詐欺集團成員，作為取得詐欺取財犯罪
    所得款項之工具，此既不違背其當初交付存摺、金融卡（含
    密碼）及印章之本意，且係參與提供詐欺取財之工具，對此
    犯行施以助力，為詐欺取財罪構成要件以外之行為，應以詐
    欺取財罪之幫助犯論之。核被告所為，係犯刑法第30條第1
    項前段、第339條第1項之幫助詐欺取財罪。被告係幫助不詳
    姓名成年人或所屬詐欺集團成員犯詐欺取財罪，為幫助犯，
    爰依刑法第30條第2項之規定，按正犯之刑減輕之。又被告
    以一提供其所有前開銀行帳戶存摺、金融卡（含密碼）及印
    章之行為，幫助該不詳姓名成年人或所屬詐欺集團成員，向
    被害人林志憲、林詩銘詐取財物，侵害被害人林志憲、林詩
    銘之財產法益，觸犯二幫助詐欺取財罪名，為想像競合犯，
    應依刑法第55條規定從一重處斷。爰審酌被告並無任何前科
    紀錄（見卷附台灣高等法院被告前案紀錄表），將其所有前
    開銀行帳戶之存摺、金融卡（含密碼）及印章，提供予不詳
    姓名成年人作為詐欺取財匯款之工具，危害社會治安、金融
    秩序，並影響犯罪查緝工作，被害人林志憲、林詩銘因受騙
    各存入17萬元、轉帳2萬元至被告所有前開銀行帳戶，均已
    被提領一空，被告提供前開銀行帳戶獲得代價1萬5000元，
    未直接參與詐欺取財之實行，責難性較小，事後否認犯行，
    未賠償被害人損害，被告罹患輕度精神分裂症（見卷附中華
    民國身心障礙手冊、重大傷病免自行部份負擔證明書影本，
    被告雖罹患輕度精神分裂症，但其於警詢時就申請、交付前
    開銀行帳戶之過程陳述詳盡，在本院審理時亦能清楚答復所
    詢，言行正常，難謂其行為時已因精神障礙，致辨識行為違
    法或依其辨識而行為之能力，有顯著降低之情形）等一切情
    狀，處以如主文所示之刑，並諭知易科罰金之折算標準。
四、公訴意旨略以：被告提供其所有前開銀行帳戶，亦幫助詐欺
    集團成員，以傳真偽造法務部執行假扣押處份命令、個人資
    料外洩授權止付聲明書（其上蓋有偽造之和股鄭智文印文、
    偽造之法務部行政執行署關防）予被害人林詩銘之方式，向
    被害人林詩銘詐取財物，足以生損害於法務部、法務部行政
    執行署處理公務之正確性及鄭智文，因認被告此部分亦涉有
    刑法第216條、第211條之行使偽造公文書罪之幫助犯嫌等語
    。按犯罪事實應依證據認定之，無證據不得認定犯罪事實；
    又不能證明被告犯罪者，應諭知無罪之判決，刑事訴訟法第
    154條第2項、第301條第1項分別定有明文。而所謂認定犯罪
    事實之證據，係指足以認定被告確有犯罪行為之積極證據而
    言，該項證據須適合於被告犯罪事實之認定，始得採為斷罪
    之資料。又事實之認定，應憑證據，如未能發現相當證據，
    或證據不足以證明，自不能以推測或擬制之方法，以為裁判
    之基礎。再認定犯罪事實所憑之證據，雖不以直接證據為限
    ，間接證據亦包括在內，然不論直接證據或間接證據，其為
    訴訟上之證明，均須於通常一般人不致有所懷疑，而得確信
    其為真實之程度者，始得據為有罪之認定，倘其證明未達此
    一程度，而有合理之懷疑存在時，即難遽採為不利被告之認
    定。本件訊諸被告堅詞否認有幫助行使偽造公文書犯行，辯
    稱伊不知詐欺集團會利用行使偽造公文書之方式詐財等語。
    經查被告並未直接參與本件詐欺取財犯罪之實行，僅係提供
    其所有前開銀行帳戶，作為詐欺集團取得贓款之工具，已如
    上述。且依一般社會經驗法則判斷，被告雖得預見不詳姓名
    成年人以1萬5000元之代價，取得其所有前開銀行帳戶，應
    與財產犯罪具有密切關係，可能利用其所有前開銀行帳戶作
    為取得贓款之工具，並掩飾不法犯行，但詐欺集團之詐欺手
    法層出不窮，以傳真偽造公文書之方式詐取財物，非屬常見
    ，本件並無任何證據足資證明被告於提供其所有前開銀行帳
    戶予不詳姓名成年人之時，可得預知該不詳姓名成年人或所
    屬詐欺集團成員，將以傳真偽造法務部執行假扣押處份命令
    、個人資料外洩授權止付聲明書之方式，向被害人林詩銘詐
    取財物，尚難認其提供所有前開銀行帳戶與詐欺集團實行傳
    真偽造公文書之施詐手段二者間，具有直接之影響或關連性
    ，此部分自不能令被告負幫助行使偽造公文書罪責。惟公訴
    人認被告此部分幫助行使偽造公文書犯行，與其前開經本院
    論罪科刑之幫助詐欺取財部分，具有想像競合犯之裁判上一
    罪關係，爰不另為無罪之諭知。
據上論斷，應依刑事訴訟法第452條、第299條第1項前段，刑法
第339條第1項，第30條第1項前段、第2項、第55條、第41條第1
項前段，刑法施行法第1條之1第1項、第2項前段，判決如主文。
本案經檢察官王淑月到庭執行職務。
中    華    民    國    100    年    1    月    31    日
                  刑事第六庭   審判長法  官  鍾堯航
                                     法  官  郭德進
                                     法  官  李立傑
以上正本證明與原本無異。
如不服本判決應於收受判決後10日內向本院提出上訴書狀，並應
敘述具體理由；其未敘述上訴理由者，應於上訴期間屆滿後20日
內向本院補提理由書（均須按他造當事人之人數附繕本）「切勿
逕送上級法院」。
                                     書記官  吳淑願
中    華    民    國   100    年    1     月    31    日
附錄本案論罪科刑法條全文
刑法第339第1項：
意圖為自己或第三人不法之所有，以詐術使人將本人或第三人之
物交付者，處五年以下有期徒刑、拘役或科或併科一千元以下罰
金。